【裁判字號】    98,重訴,270
【裁判日期】    980812
【裁判案由】    塗銷所有權移轉登記等
【裁判全文】
臺灣臺中地方法院民事判決  98年度重訴字第270號
原      告  台中商業銀行股份有限公司
法定代理人  乙○○
訴訟代理人  甲○○
被      告  丁○○
            丙○○○
上列當事人間請求塗銷所有權移轉登記等事件，經本院於民國98
年7月24日言詞辯論終結，判決如下：
    主      文
確認被告丁○○與被告丙○○○間就如附表所示不動產，於民國
97 年8月13日所為之買賣關係不存在。
被告丙○○○就如附表所示不動產，於民國97年8月13日以買賣
為原因，並於民國97年8月26日所為之所有權移轉登記，應予塗
銷，並恢復為被告丁○○所有。
訴訟費用由被告負擔。
    事實及理由
甲、程序方面：
    本件被告等均經合法通知，均未於言詞辯論期日到場，核無
    民事訴訟法第386條各款所列情形，爰依原告之聲請，由其
    一造辯論而為判決。
乙、實體方面：
壹、兩造主張：
一、先位之訴部分：
    原告主張：本件借款人即訴外人大新能源股份有限公司（以
    下簡稱大新公司）於民國（下同）97年7月21日，以其法定
    代理人即本件被告丁○○為連帶保證人，與原告訂立授信額
    度契約書（以下簡稱系爭借貸契約），向原告申請辦理借款
    授信額度為新臺幣（下同）24,123,000元，約定額度動用有
    效期間自97年7月21日起至98年7月21日止，期間為一年。大
    新公司分別於97年8月21日、97年8月21日申請動用上開額度
    借款4,460,000元及3,640,000元，合計8,100,000元，嗣因
    其自97年8月21日起不依約定繳納本息，原告遂向鈞院聲請
    核發支付命令，並已確定在案。原告為上開訴追程序之際，
    發現被告丁○○竟將其所有如附表所示之土地及房屋（以下
    簡稱系爭房地），於97年8月13日以買賣為原因，並於同年8
    月26日為所有權移轉登記予其母即被告丙○○○名下，核其
    滯欠借款日（97年8月21日）與系爭房地移轉日（97年8月26
    日）間之關聯，顯見被告丁○○之脫產行為係為避免原告強
    制執行，又被告兩人具有一親等直系血親關係，以買賣作為
    所有權移轉登記之原因，顯與一般經驗法則不符，應係基於
    通謀虛偽意思表示所為，乃欲避免系爭房地遭原告強制執行
    。再者，依清水地政事務所（98年7月14日清地登字第09800
    10365號函）檢送之資料可知，被告間之買賣價金才190,000
    多元（按此為建物部分之價金，另土地部分之價金則為1,05
    0,560元），惟先前向鈞院聲請保全執行時（97年度執全秋
    字第3474號），鈞院認定系爭房地價值有800多萬元，顯見
    二者金額差距甚大，且依財政部中區國稅局函覆資料（98
    年7月15日中區國稅民權一字第0980037339號），被告確實
    曾就系爭房地有繳交贈與稅之情事，亦足證被告間並非真正
    之買賣。是以，被告間所為買賣及移轉所有權之通謀虛偽意
    思表示，顯為共同隱匿財產，按民法第87條規定應屬無效。
    故原告自得依法請求確認被告丁○○與被告丙○○○間就系
    爭房地之買賣關係不存在，並依侵權行為及代位行使物上請
    求權、不當得利及民法第213條回復原狀之法律關係，請求
    被告丙○○○塗銷系爭房地所有權移轉登記，並回復登記於
    被告丁○○名下。並為先位聲明：如主文第1、2項所示。
二、備位之訴：
    原告主張：本件若鈞院不認為被告間具通謀意思表示，惟被
    告丁○○除系爭房地外，已無具有實益之資產可供原告強制
    執行，是被告間移轉系爭房地之債權及物權行為，顯已有害
    於原告對被告丁○○之債權。另被告間具一親等直系血親關
    係，其間為買賣行為時，必明知有害於原告之權利；而被告
    丙○○○基於母子情深及依一般經驗法則可知，於受益時必
    亦知悉被告丁○○欲脫產避免原告強制執行之情事，是以，
    原告對被告間就系爭房地之買賣及移轉所有權之行為，自得
    依民法第244條第2項規定，撤銷被告間之債權行為及物權行
    為，並依同法條第4項規定暨代位行使物上請求權、不當得
    利之法律關係，請求被告丙○○○塗銷系爭房地產所有權移
    轉登記，並回復登記於被告丁○○名下。並為備位聲明：被
    告丁○○與被告丙○○○間就系爭房地所為買賣之債權行為
    及物權行為，應予撤銷。被告丙○○○就系爭房地，於97年
    8月13日以買賣為原因，並於97年8月26日所為之所有權移轉
    登記，應予塗銷，並恢復為被告丁○○所有。
三、被告等均未於言詞辯論期日到庭，亦未有其他書狀到院陳述
    意見。
貳、法院之判斷：
一、先位之訴部分：
  (一)按確認法律關係之訴，非原告有即受確認判決之法律上利益
    者，不得提起之；確認證書真偽或為法律關係基礎事實存否
    之訴，亦同。民事訴訟法第247條第1項定有明文。上開法文
    所謂即受確認判決之法律上利益，係指因法律關係之存否不
    明確，致原告在私法上之地位有受侵害之危險，而此項危險
    得以對於被告之確認判決除去之者而言，故確認法律關係成
    立或不成立之訴，苟具備前開要件，即得謂有受確認判決之
    法律上利益，縱其所求確認者為他人間之法律關係，亦非不
    得提起（最高法院42年台上字第1031號判例參照）。經查，
    原告主張被告丁○○為系爭借貸契約之連帶保證人，因借款
    人即訴外人大新公司不依約定繳納本息，原告遂向本院聲請
    核發支付命令，並已確定，原告為上開訴追程序之際，發現
    被告丁○○竟將其所有系爭房地以買賣為原因，並為所有權
    移轉登記予其母即被告丙○○○，顯係基於通謀虛偽意思表
    示所為，乃欲避免系爭房地遭原告強制執行，影響原告聲請
    對系爭房地之執行，損及其權益，因而主張訴請確認被告間
    就系爭房地所為買賣之行為係出於通謀虛偽意思表示，並訴
    請確認其等買賣關係不存在，是被告間就系爭房地之買賣是
    否無效之事實，對原告依強制執行受償之權利有受侵害之危
    險，此項危險得以對於被告之確認判決除去，原告自有提起
    確認訴訟之利益。是原告提起本件確認之訴，應予准許，合
    先敘明。
  (二)原告主張：訴外人大新公司於97年7月21日，以其法定代理
    人即本件被告丁○○為連帶保證人，與原告訂立上開系爭借
    貸契約（原契約書日期為97年7月17日，經原告於97年7月21
    日批准），向原告申請辦理借款授信額度為24,123,000 元
    ，約定額度動用有效期間自97年7月21日起至98年7月21日止
    ，期間為一年。大新公司分別於97年7月21日（起訴狀誤載
    為97年8月21日）及97年7月23日（起訴狀誤載為97年8月21
    日）申請動用上開額度借款4,460,000元及3,640,000元，合
    計8,100,000元，嗣因其自97年8月21日起不依約定繳納本息
    ，原告遂向鈞院聲請核發支付命令，並已確定在案，又被告
    丁○○將其所有系爭房地於97年8月13日以買賣為原因，並
    於同年8月26日為所有權移轉登記予其母即被告丙○○○等
    情，業據原告提出授信額度契約書、動用額度申請書影本、
    本院97年度司促字第35753號支付命令及確定證明書影本、
    不動產登記謄本及異動索引影本、被告戶籍謄本、被告廖武
    德財產歸屬資料清單影本等為證，又依民事訴訟法第280條
    ：「當事人對於他造主張之事實，於言詞辯論時不爭執者，
    視同自認。但因他項陳述可認為爭執者，不在此限。當事人
    對於他造主張之事實，為不知或不記憶之陳述者，應否視同
    自認，由法院審酌情形斷定之。當事人對於他造主張之事實
    ，已於相當時期受合法之通知，而於言詞辯論期日不到場，
    亦未提出準備書狀爭執者，準用第1項之規定。但不到場之
    當事人係依公示送達通知者，不在此限。」。查本件被告丁
    ○○已分別於98年6月3日、98年7月3日收受本件言詞辯論通
    知書；被告丙○○○之通知書則分別於98年6月4日、98年7
    月1日為寄存送達，均有送達證書附卷可稽，故可知本件被
    告等均已受合法通知，嗣於言詞辯論當日均未到場，亦未提
    出任何書狀對訟爭事實為陳述，依上開規定，被告等關於原
    告主張上開之不利於己之事實，視為自認，是原告主張之此
    部分事實，應堪採信。
  (三)茲應審究者，被告間所為買賣及移轉登記系爭房地之行為，
    是否出於通謀虛偽意思表示？乙節：
    1.按稱買賣者，謂當事人約定一方移轉財產權於他方，他方
      支付價金之契約；當事人就標的物及其價金互相同意時，
      買賣契約即為成立，民法第345條第1項、第2項分別定有
      明文。是買賣契約以標的物及價金為其要素，一方移轉財
      產權於他方以及他方支付價金，自屬買賣契約必要之點。
      苟當事人對此二者意思表示未能一致，買賣契約自無從成
      立。經查：
      本件被告丁○○於97年8月13日以買賣為原因，並於同
        年8月26日為所有權移轉系爭房地登記予其母即被告丙
        ○○○，核其滯欠借款日為97年8月21日與系爭房地移
        轉登記日期97年8月26日間，二者具有時間密接之關聯
        性。
      再參酌依清水地政事務所（98年7月14日清地登字第098
        0010365號函）檢送之資料可知，被告間之買賣系爭不
        動產之價金，其中土地部分之價金為1,050,560元、建
        物部分為191,900元，土地部分依其土地登記謄本記載
        ：系爭1450地號土地面積為280平方公尺，公告現值為
        每平方公尺為3752元，依此計算即為1,050,560元，此
        與被告所定之土地買賣價格一致；而依台中縣地方稅務
        局沙鹿分局98年房屋稅繳款書記載：系爭房屋之課稅現
        值為184700元，此與兩造所定之房屋買賣價格191,900
        元相較差額僅7200元，依一般常情以觀，土地之公告現
        值及房屋之課稅現值常較低於市價，被告等以此系爭土
        地之公告現值計算土地價值及接近於房屋之課稅現值等
        定為買賣系爭房地之價格，尚與一般不動產交易買賣有
        別。
      又被告2人係母子，具有一親等直系血親之關係，以買
        賣作為所有權移轉登記之原因，顯與一般經驗法則不符
        ；且依財政部中區國稅局函覆資料（98年7月15日中區
        國稅民權一字第0980037339號），被告確實曾就系爭房
        地有繳交贈與稅之情事，亦可徵諸被告間並非真正之買
        賣。
      況被告等亦未舉證證明本件買賣關係確有交付價金之事
        實。
      綜上各情以觀，本件被告間所為買賣系爭房地及移轉所
        有權登記之行為要係出於避免系爭房地遭原告強制執行
        之目的而為，被告間對於系爭不動產並無成立買賣關係
        之意思及行為，堪予認定。
    2.再按表意人與相對人通謀而為虛偽意思表示者，其意思表
      示無效，民法第87條第1項本文定有明文，該條項所謂通
      謀虛偽意思表示，係指表意人與相對人雙方故意為不符真
      意之表示而言。本件系爭房地移轉登記之原因為買賣，而
      被告間對於系爭房地並無成立買賣關係之意思及行為，已
      如前述，則被告間均知悉對方為非真意之表示，而相與為
      非真意之合意，進而以「買賣」為系爭房地所有權移轉登
      記之原因，則該買賣之債權行為及移轉登記系爭房地之物
      權行為顯係出於通謀之虛偽意思表示，依前開規定，應屬
      無效，是原告主張被告間對於系爭房地並無買賣關係存在
      ，應屬可採。
  (四)按所有人對於無權占有或侵奪其所有物者，得請求返還之。
    對於妨害其所有權者，得請求除去之。有妨害其所有權之虞
    者，得請求防止之，民法第767條定有明文。本件被告間就
    系爭房地所為買賣債權行為及移轉登記之物權行為，既係出
    於通謀虛偽意思表示而無效，已見前述，則本件於法律上，
    被告丙○○○僅為系爭房地登記之名義人，被告丁○○仍為
    系爭房地之所有權人，且該系爭房地移轉登記之存在本身即
    屬對被告丁○○所有權之妨害，又被告丁○○既故為虛偽之
    所有權移轉登記，自屬怠於行使其權利，原告為被告丁○○
    之債權人，則其代位被告丁○○依民法第767條之規定，請
    求被告丙○○○應將上開買賣所有權移轉登記塗銷，以回復
    所有權完整之狀態，亦屬有據，應予准許。
  (五)綜上所述，本件原告主張被告等就系爭房地所為買賣之法律
    關係為通謀虛偽意思表示而無效，並請求確認被告等間之買
    賣關係不存在；且原告為被告丁○○之債權人，得代位請求
    被告丙○○○塗銷上開買賣所有權移轉登記等情，自為可採
    ，從而，原告先位聲明請求判決如主文第1、2項所示，為有
    理由，應予准許。本件原告先位之訴併依侵權行為及代位行
    使不當得利及民法第213條回復原狀之法律關係為請求權基
    礎，此為請求權之競合，本院自無庸再予審酌，附此說明。
  (六)本件判決之基礎已臻明確，兩造其餘之攻擊防禦方法及舉證
    ，核與判決無影響，毋庸一一論列，併此敘明。
二、原告備位請求部分，因係以先位請求無理由為其停止條件，
    本院既然認定原告先位請求為正當，則備位請求即因停止條
    件未成就而無庸為判決，一併敘明。
三、訴訟費用負擔之依據：民事訴訟法第78條、第85條第1項前
    段。
中    華    民    國    98    年    8     月    12    日
                  民事第四庭    法  官  張國華
附表一：系爭房地明細表
┌─┬───────────────────┬─┬────┬─────┐
│編│土地坐落                              │地│面    積│權利範圍  │
│  ├───┬────┬──┬──┬────┤  ├────┤          │
│號│縣  市│鄉鎮市區○ 段 ○○段│地  號  │目│平方公尺│          │
├─┼───┼────┼──┼──┼────┼─┼────┼─────┤
│1 │台中縣│清水鎮  │三田│    │1450    │田│280     │全部      │
│  │      │        │    │    │        │  │        │          │
└─┴───┴────┴──┴──┴────┴─┴────┴─────┘
┌─┬──┬──────┬──────┬────┬─────────────┬────┐
│編│建號│基 地 坐 落 │建 物 門 牌 │主要建築│建物面積（平方公尺）      │權利範圍│
│號│    │            │            │材料、房├───┬─────────┼────┤
│  │    │            │            │屋層數及│一層  │其他              │        │
│  │    │            │            │主要用途│      │                  │        │
├─┼──┼──────┼──────┼────┼───┼─────────┤        │
│1 │1616│台中縣清水鎮│台中縣清水鎮│農舍加強│134.85│騎樓20.30         │全  部  │
│  │    │三田段1450地│高美路269之 │磚造1層 │      │圍牆41.76         │        │
│  │    │號          │10號        │        │      │                  │        │
└─┴──┴──────┴──────┴────┴───┴─────────┴────┘
正本係照原本作成。
如對本判決上訴，須於判決送達後20日內向本院提出上訴狀。
中    華    民    國    98    年    8     月    12    日
                                書記官  王麗麗


司法院資訊處製作；財團法人民間司法改革基金會備份。
